臺灣高等法院臺中分院刑事判決　　　　　　　　　　九十年度上訴字第一六二號
　　上　訴　人　甲○○○
　　即　被　告
　　選任辯護人　賴利水
右上訴人因違反山坡地保育利用條例案件，不服臺灣台中地方法院九十年訴字第一一
七八號中華民國九十年七月三十一日第一審判決（起訴案號：臺灣台中地方法院檢察
署八十九年度偵字第一三二五九號），提起上訴，本院判決如左：
    主      文
原判決撤銷。
甲○○○違反在公有山坡地內，不得擅自墾殖之規定，處有期徒刑柒月。緩刑年。
墾殖之四季豆、彎豆、高麗菜等作物及搭設之棚架，均沒收。
    事      實
一、甲○○○明知坐落台中縣和平鄉○○村○○段六九○、六九一、六九二、六九三
    等四筆土地係公有山坡地保育區，且係原住民保留地，不得擅自墾殖，竟於民國
    （下同）八十九年三月上旬某日，利用不知情之成年挖土機工人，在該處清除雜
    草、開挖整地，嗣並自同年四月中旬起，在該處搭設棚架，種植四季豆、彎豆及
    高麗菜（該四筆土地之墾殖面積詳如附表所示之土地複丈成果圖所載）等擅自從
    事墾殖之工作。迨至同年四月十四日下午二時三十五分許，始為警會同臺中縣和
    平鄉公所人員查獲。
二、案經臺中縣警察局和平分局報請臺灣臺中地方法院檢察署檢察官偵查起訴。
    理      由
一、訊據上訴人即被告（以下簡稱為被告）甲○○○坦承於前開時間有利用不知情之
    成年挖土機工人，在上開四筆土地上清除雜草並搭設棚架，種植四季豆、彎豆及
    高麗菜等作物之墾殖行為，惟矢口否認有違反山坡地保育利用條例之犯行，辯稱
    ：伊係向案外人己○○購得上開四筆土地之耕作權後始在該處清除雜草並搭設棚
    架，種植四季豆、彎豆及高麗菜等作物，並非無正當權源，與擅自墾殖之要件不
    合。又伊雖有僱用挖土機工人在該處工作，但僅係除草，並非整地云云。經查上
    開四筆土地係公有山坡地保育區，且係原住民保留地，有上開四筆土地之土地登
    記謄本共五紙在卷可稽（見本院卷第一二五頁至第一二九頁）。且該四筆土地確
    經行政院八十六年七月三十一日台八十六農三０八二四號函核定屬山坡地劃定範
    圍，亦有台中縣政府九十年十月八日九十府農水字第二七八八九０號函一份附卷
    足按（見本院卷第五六頁）。次查被告於八十四年十一月十三日雖曾與案外人己○○訂立土地房屋買賣契約書取得該四筆土地，但該土地房屋買賣契約書係誤用
    定型化契約，實際上該買賣契約書係約定轉讓耕作權，並非轉讓所有權，亦據被
    告直承在卷（見本院卷第一三四頁、第一六０頁），並經證人己○○及戊○○等
    二人證述在卷（見本院卷第一０八頁至第一一０頁）。且被告並非原住民，亦為
    被告所是認（見本院卷第一三四頁），而非原住民依原住民保留地開發管理辦法
    第十八條規定並不能取得原住民保留地，故被告與案外人己○○所訂立之上開四
    筆土地之買賣契約書係屬非法行為，有台中縣政府九十一年一月二十四日府民原
    字第０九一０二二二四二００號函及九十一年二月一日府民原字第０九一０三三
    九四九００函等各一份附卷足憑（見本院卷第一一八頁、第一二二頁），是被告
    並未取得上開四筆土地之所有權甚明。第查被告於前開時間確未依規定向臺中縣
    和平鄉農業課申請，即擅自僱用挖土機工人駕駛挖土機在上開處所除草，並基於
    在該處種植蔬菜之墾殖目的，搭設棚架，種植四季豆、彎豆及高麗菜等作物之行
    為，亦據被告於原審及本院審理時自白不諱（見原審卷第二二頁、第四七頁、第
    六三頁及本院卷第二三頁、第一五六頁至第一五七頁），並經證人即臺中縣和平
    鄉公所自由村村長庚○○及村幹事乙○○等二人於原審審理時分別到庭證述屬實
    （見原審卷第二一頁、第四八頁），復有現場照片十九張在卷足稽（見偵查卷第
    十四頁反面、原審卷第八頁至第十二頁、第五二頁）。而依該照片顯示被告在上
    開四筆土地除草後，並在該處搭設棚架，種植四季豆、彎豆及高麗菜等作物，足
    見被告係擅自在該處從事墾殖之行為，委無可疑。矧查上開四筆土地確經全筆使
    用，亦有臺中縣東勢地政事務所土地複丈成果圖現場圖足按（見偵查卷第一八頁
    ）。此外復有臺中縣警察局和平分局會勘記錄、現場圖及檢察官履勘現場筆錄等
    附卷足憑（見偵查卷第一三頁至第一六頁、第四０頁）。綜上所述，足證被告上
    開所辯顯係飾卸之詞，不足採信，是罪證明確，其犯行堪以認定。
二、核被告所為，係違反山坡地保育利用條例第十條之規定，應依同條例第三十四條
    第一項之規定處斷。公訴人雖僅起訴被告於上開四筆土地上開挖整地，而未載明
    為墾殖作物之行為，但查開挖整地行為係墾殖行為之低度行為，為實質上一罪，
    顯在起訴範圍之內，本院自得併予審理。至被告利用不知情之成年挖土機工人犯
    罪，為間接正犯。原審予以論罪科刑，固非無見，惟查被告係利用不知情之成年
    挖土機工人犯罪，原判決疏未論以間接正犯，容有可議。被告上訴意旨雖指摘本
    件公訴人僅起訴被告開挖整地，並未起訴被告墾殖作物之行為，法院不得就被告
    墾殖作物之行為予以判決云云，但查開挖整地行為係墾殖行為之低度行為，為實
    質上一罪，法院自得併予審理，已如前述，是被告此部份上訴並無理由。另被告
    否認犯罪，亦無理由。但原判決既有上述可議之處，應由本院將原判決予以撤銷
    改判（撤銷之效力及於六八八號土地部分）。爰審酌被告犯罪之動機、目的、手
    段、犯罪所得非多、所生危害及犯後態度等一切情狀，量處如主文第二項所示之
    刑。復查被告未曾受過有期徒刑以上刑之宣告，有臺灣高等法院被告全國前案紀
    錄表可按，且其犯後坦承大部分犯行，犯罪所得又非多，其經此教訓，應知警惕
    並無再犯之虞，參以公訴人亦請求宣告緩刑，本院綜核各情，認上開所宣告之刑
    ，以暫不執行為適當，故併予宣告緩刑三年，以啟自新。至被告墾殖之四季豆、
    彎豆及高麗菜等作物，及搭設之棚架，應依山坡地保育利用條例第三十四條第五
    項之規定宣告沒收。
三、公訴意旨另以：被告於八十九年三月上旬某日，僱用不詳姓名者駕駛挖土機，在
    臺中縣和平鄉○○村○○段六八八號即案外人丁○○所有之山坡地上開挖整地，
    以及在同段六八八、六九○、六九一、六九二、六九三號等五筆山坡地保育區○
    設道路，因認被告此部份亦違反山坡地保育利用條例第十條之規定，應依同條例
    第三十四條第一項處罰云云。按山坡地保育利用條例第三十四條第一項之擅自墾
    殖或設置工作物罪，必以無正當權源而在公有或他人山坡地上擅自墾殖或設置工
    作物，始足當之，如已得所有人之同意，或其他原因對該山坡地有正當使用權源
    時，縱違反約定使用方法而設置工作物，自與「擅自」之要件不符。查本件上開
    六八八號土地之所有人為案外人丁○○，有土地登記謄本一紙在卷足憑（見偵查
    卷第一九頁），丁○○於八十八年十二月間，將該土地設定抵押權予被告，並同
    意被告在該處種植作物等情，除據被告供明在卷外，並經證人庚○○於原審審理
    時證稱：「該地原來是由丁○○的父親戊○○居住在該處，他們有在該處種植果
    樹，後來戊○○搬走，那塊地就交給甲○○○種植」等語相符（見原審卷第四八
    頁），並有臺中縣東勢地政事務九十年七月十一日九十中東地登字第八０七二號
    函及其所附土地登記申請書、土地抵押權設定契約書等各一份附卷可憑（見原審
    卷第三三頁至第三七頁）。雖證人丁○○（己○○之姐）已死亡（見本院卷第一
    ０八頁），本院無法傳喚到庭作證，然依上開證據已足證明被告在該六八八號土
    地耕作，係得所有權人丁○○之同意，揆諸首開說明，此部份自不成立擅自墾殖
    罪。另關於被告在上開五筆土地上鋪設道路部分，不惟為被告所否認，且依證人
    乙○○、庚○○之證詞及上開照片所示，亦均無法證明被告有鋪設道路之行為，
    是此部份犯罪並不能證明。惟因公訴人認此二部分與前開科刑部分係屬實質上一
    罪，故不另為無罪之諭知。又證人庚○○於本院調查時改稱並不知丁○○有將該
    六八八號土地設定抵押權予被告等語，核與事實不符，並不足取。均併此敘明。
四、據上論結，應依刑事訴訟法第三百六十九條第一項前段、第三百六十四條、第二
    百九十九條第一項前段、山坡地保育利用條例第十條、第三十四條第一項、第五
    項，刑法第十一條前段、第七十四條第一款，判決如主文。
本案經檢察官丙○○到庭執行職務。
中      華      民      國      九十一  年      三      月      十九    日
                                臺灣高等法院臺中分院刑事第八庭
                                      審判長法  官  羅  得  村
                                            法　官　陳　毓　秀
                                            法　官　劉　榮　服
右正本證明與原本無異。
如不服本判決應於收受送達後十日內向本院提出上訴書狀，其未敘述上訴之理由者並
得於提起上訴後十日內向本院補提理由書（均須按他造當事人之人數附繕本）。
                                            書記官  陳　俞　豪
中      華      民      國      九十一  年      三      月      二十    日
附錄本判決論罪科刑法條
山坡地保育利用條例第十條：
  在公有或他人山坡地內，不得擅自墾殖、占用或從事前條第一款至第九款之開發、
  經營或使用。
山坡地保育利用條例第三十四條第一項、第五項：
  違反第十條規定者，處六月以上五年以下有期徒刑，得併科新台幣六十萬元以下罰
  金。
  犯本條之罪者，其墾殖物、工作物、施工材料及所使用之機具沒收之。
                                                                        Ａ
